【裁判字號】    98,消債抗,276
【裁判日期】    981019
【裁判案由】    更生事件
【裁判全文】
臺灣板橋地方法院民事裁定           98年度消債抗字第276號
抗  告  人  甲○○
即  債務人
上列抗告人因消費者債務清理條例聲請更生事件，抗告人對於中
華民國98年7 月22日本院98年度消債更字451 號裁定提起抗告，
本院裁定如下：
    主  文
抗告駁回。
抗告程序費用壹仟元由抗告人負擔。
    理  由
一、本件抗告人向本院聲請更生，經原審裁定駁回抗告人更生之
    聲請，裁定理由略以：抗告人提出前置協商申請後，因提供
    之文件有所缺漏，前經最大債權金融機構台新國際商業銀行
    股份有限公司（下稱台新銀行）以抗告人留存之聯絡電話與
    地址，通知抗告人補件，俾使協商程序得以順利進行，此有
    台新銀行民國98年6 月30日台新總債協商部字第0980000657
    1 號函附卷可稽，詎抗告人並未依期補件致使台新銀行未能
    開始協商程序，自與協商不成立之情節歧異，職故，本件抗
    告人未經前置協商程序即向本院聲請更生，與前開規定之要
    件不符，自應予駁回其更生之聲請等語。
二、抗告人不服原裁定，提起抗告，其抗告意旨略以：抗告人於
    98年6 月17日向本院聲請更生前，已於同年2 月19日向最大
    債權銀行即台新銀行，以書面表示協商之意旨，台新銀行卻
    在同年2 月23日以簡訊通知抗告人，簡訊內容為退件通知，
    惟抗告人應備資料均齊全且未過期，台新銀行並未說明其原
    因就將該文件以退件處理，顯不公允。再者，抗告人亦依消
    費者債務清理條例第153 條之規定，於退件後逾90日即98年
    6 月17日始向本院聲請更生，於法有據，惟台新銀行卻向本
    院陳報抗告人未依期限補正應備文件，致使台新銀行未能開
    始協商程序，自與協商不成立之情節歧異云云，因此台新銀
    行向本院之陳述與事實差距甚大（台新銀行應於2 月份就要
    通知補件，而非係抗告人已向法院聲請更生後，方通知抗告
    人應補件，其程序顯然不對），然抗告人並非不協商，而係
    台新銀行根本就無意願與抗告人協商，即以退件論。為此，
    請求廢棄原裁定，並准予開始更生程序等語。
三、按債務人對於金融機構因消費借貸、自用住宅借款、信用卡
    或現金卡契約而負債務，在聲請更生或清算前，應提出債權
    人清冊，以書面向最大債權金融機構請求協商債務清償方案
    並表明共同協商意旨，消費者債務清理條例第151 條第1 項
    定有明文。揆其立法意旨無非認債務人對於金融機構因前開
    原因所負欠債務，其法律關係較為單純明確，金融機構並已
    訂有債務協商機制，如能協商成立，債務人不需依本條例聲
    請更生或清算，可疏減法院負擔，有效分配司法資源，並使
    債務人得自主解決其債務，爰就此部分採行協商前置主義。
    再中華民國銀行公會（下稱銀行公會）為使前置協商程序順
    利並快速進行，擬定相關所需文件說明：包括(一)前置協商申
    請書；(二)身分證正反面影本；(三)申請人財產及收支狀況說明
    書；(四)債權人清冊；(五)近2 年綜合所得資料清單及最近1 個
    月核發財產資料；(六)近3 個月薪資證明（如無證明請出具收
    入切結書）；(七)勞工保險投保資料表及明細（如無資料可免
    提供）。並於網路上公告、備妥相關申請表格供債務人下載
    。經核，前開文書既屬達成協商所必要審核文件（包含為確
    認「確為債務人本人申請協商」及「可能履行之協商內容」
    等），且已較債務人向法院聲請更生或清算時所應提出及檢
    附文件簡便（故無提出之困難性），並於協商不成立後可挪
    作聲請更生或清算應提出文件之一部；加以承前述，前置協
    商之立法意旨在疏減法院負擔，而責由最大債權銀行介入以
    求當事人間得自主解決債務，各當事人自兼負有最大的誠實
    協力義務，以形成協商成立，而債務人對其財產、所得、收
    支狀況，本屬知之最詳，且對之依法有誠實說明之義務（參
    照消費者債務清理條例第134 條、第146 條規定），於適當
    範圍令債務人配合提出相關文件及說明，以便最大債權銀行
    依法律授權調取相關資料後，得以相互核實（參照消費者債
    務清理條例第151 條第2 項規定），應符衡平原則。即銀行
    公會所訂前述應檢附文件，雖較法律所規定之內容繁瑣，但
    有其必要，並易促成協商方案形成。準此，倘債務人無正當
    理由未予提出，自屬有違誠實信用原則，尚不得執此可歸責
    於己之事由，以脫法方式逕援引消費者債務清理條例第153
    條規定，主張最大債權銀行逾30日不開始協商，或自開始協
    商之翌日起逾90日協商不成立，逕向法院聲請更生或清算。
    又聲請更生或清算不合程式或不備其他要件者，法院應以裁
    定駁回之，但其情形可以補正者，法院應定期間先命補正，
    復為同條例第8 條所明定。
四、本件抗告人向本院聲請更生，雖主張其有不能清償債務之虞
    ，前已提出債權人清冊，於98年2 月20日發函向最大債權金
    融機構台新銀行請求共同協商債務清償方案，且其無擔保或
    無優先權之債務總額未逾新臺幣1,200 萬元，復未經法院裁
    定開始清算程序或宣告破產等語。惟查抗告人向台新銀行請
    求共同協商債務清償方案，因提供之文件有缺漏，經台新銀
    行於同日以抗告人留存之電話通知抗告人補正，並於同年月
    23日再以電話及寄發補正通知函通知抗告人補正，惟抗告人
    逾時仍未補妥相關文件，致台新銀行無法進行實質協商程序
    ，而予以結案，業經原審依消費者債務清理條例第9 條第1
    項之規定職權向台新銀行查明上情屬實，有台新銀行98年6
    月29號台新總債務協商部字第09800006571 號函附於原審卷
    足憑。抗告人雖主張：台新銀行於98年2 月23日即以簡訊通
    知抗告人退件，惟其應備資料均齊全且未過期，台新銀行並
    未說明其原因就將該文件以退件處理，顯不公允等語，然經
    本院於98年8 月24日發函通知抗告人於10日內提出台新銀行
    於98年2 月23日以簡訊通知退件之證據，抗告人於98年8 月
    27日收受該通知，僅於同年月31日提出陳報狀陳稱須一星期
    之時間始能提出證明，惟逾期迄今仍未提出任何證明。且經
    本院依職權向台新銀行函查結果，台新銀行於98年2 月23日
    ，係以電話通知抗告人稱：抗告人所提出之聯徵中心債權人
    清冊為98年1 月23日所申請，於同年2 月23日已到期，故請
    抗告人補正提出最近一個月之聯徵中心債權人清冊等文件。
    同日台新銀行並寄出相同內容之補正通知函，通知抗告人於
    10日內補正上開文件，有台新銀行98年9 月2 日台新總債務
    協商部字第09800010743 號函及所附之前置協商補件通知函
    、中華民國郵政98年2 月23日交寄大宗掛號函件執據、通聯
    紀錄、台新總債務協商部字第09800006571 號函等件影本在
    卷可稽。是依台新銀行上揭資料顯示，台新銀行98年2 月23
    日所為之通知乃補正通知，並非退件通知。抗告人就其主張
    台新銀行於補正期限未屆至前，即於98年2 月23日以簡訊通
    知其退件一節，既未能提出任何證據為證明，其上開主張即
    無足採。因此，抗告人既未依期補件，致使台新銀行未能開
    始協商程序，自與協商不成立之情節歧異。職是，本件抗告
    人未經前置協商程序，即向本院聲請更生，與前開規定之要
    件不符，自應予駁回其更生之聲請。
五、從而，本件抗告人聲請更生，未遵循消費者債務清理條例第
    151 條第1 項之規定，與全體金融機構債權人先行債務協商
    之機制，自不得逕行向法院聲請更生，且上開欠缺依法又屬
    無從補正，原審裁定依法駁回其更生聲請，自無違誤，抗告
    人指摘原裁定為不當，求予廢棄，為無理由，應予駁回。
六、又抗告人前向台新銀行所為前置協商之申請並非協商不成立
    ，是抗告人如確有不能清償債務之情事，自仍得備齊相關文
    件重新向台新銀行為前置協商之聲請，此亦經台新銀行陳明
    在卷，併此敘明。
七、據上論結，本件抗告為無理由，爰依消費者債務清理條例第
    15條、民事訴訟法第495 條之1 第1 項、第449 條第1 項、
    第95條、第78條，裁定如主文。
中    華    民    國    98    年    10    月    19    日
                  民事第一庭  審判長  法  官  李世貴
                                      法  官  黃信滿
                                      法  官  黃信樺
上為正本係照原本作成
本件不得再抗告
中    華    民    國    98    年    10    月    19    日
                                      書記官  李佳靜


司法院資訊處製作；財團法人民間司法改革基金會備份。
